【裁判字號】    97,台上,1948
【裁判日期】    970918
【裁判案由】    請求確認親子關係存在（繼承權存在）
【裁判全文】
最高法院民事判決            九十七年度台上字第一九四八號
上  訴  人  甲○○
訴訟代理人  楊思勤律師
被 上訴 人  財團法人二二八事件紀念基金會
法定代理人  乙○○
上列當事人間請求確認親子關係存在（繼承權存在）事件，上訴
人對於中華民國九十七年五月七日台灣高等法院第二審判決（九
十七年度家上字第三八號），提起上訴，本院判決如下：
    主  文
原判決廢棄，發回台灣高等法院。
    理  由
本件上訴人主張：伊係二二八事件受難者陳高成與訴外人黃笑於
日據昭和十三年四月十日所生，黃笑係訴外人黃大目與康梅之養
女，陳高成於伊出生前已入贅黃家與黃笑同居，惟未辦理入贅登
記。而日據時期台灣人間之婚姻係採意思主義，嗣陳高成與黃笑
生下伊時，其等顯有客觀上夫妻關係之事實存在，伊既於其二人
夫妻關係存續所生，即與陳高成具有親子關係，自得依二二八事
件處理及賠償條例第十三條規定請求賠償（補償），惟為被上訴
人所否認而不予賠償，伊即有受確認判決之法律上利益等情，爰
求為確認伊為已故陳高成之民法第一千一百三十八條規定第一順
位之法定繼承人之判決。
被上訴人則以：依上訴人所提出日據時期戶主為黃大目之戶籍謄
本所載，陳高成經記載「同居寄留人」，而上訴人則載為「父空
白、母黃笑、私生子男、養女黃氏笑私生孫」，可知陳高成與黃
笑間並無婚姻關係存在，無法認定上訴人為陳高成之子。上訴人
又未經認領，自不具婚生子女之關係。況有關陳高成因二二八事
件而受難之事尚無任何檔案或文獻可稽，亦不符合二二八事件處
理及賠償條例之法定要件。上訴人提起本件之訴，顯無受確認判
決之法律上利益等語，資為抗辯。
原審維持第一審所為上訴人敗訴之判決，駁回其上訴，無非以：
上訴人雖依二二八事件處理及賠償條例第十三條規定請求被上訴
人賠償，惟被上訴人否認上訴人與陳高成間具有親子之私法上關
係，並拒絕上訴人賠償之請求，上訴人因而訴請確認其為已故陳
高成之民法第一千一百三十八條規定第一順位之法定繼承人，自
有受確認判決之法律上利益。次依上訴人所提出戶主為黃大目之
日據時期戶籍謄本所載，陳高成之戶籍經記載「同居寄留人」，
上訴人之父記載「空白」、母為「黃氏笑」、出生別則記載「私
生子男」，復載有「養女黃氏笑私生孫」等語，有戶籍謄本可稽
，可見上訴人僅係黃笑之子，至上訴人是否為陳高成之子，尚難
遽予認定。觀諸台灣民事習慣調查報告載以：「私生子如經生父
認知（即認領），法律上即變成庶子（同書第一五○頁載為婚生
子女）」、「私生子經父或母之認領，即與認領人間發生婚生子
女之關係」，上訴人既未經陳高成認領，自不具婚生子女關係，
仍無從認定上訴人為陳高成之法定繼承人。至於上訴人主張陳高
成與黃笑間有事實婚之存在，於上訴人出生前，陳高成即入贅黃
家與黃笑同居，並於昭和十一年六月二十三日生下陳阿賊之情，
惟依台灣民事習慣調查報告記載：「招婿須立婚書，亦稱招婚字
」、「子女之歸屬，其分配法，依習慣，先由長子繼承招家為原
則」，上開戶籍謄本尚無陳高成身分為「招婿」之記載，且長子
陳阿賊非從母姓，亦與上述報告所稱子女歸屬之分配原則不符，
難認上訴人為已故陳高成之民法第一千一百三十八條規定第一順
位之法定繼承人。從而上訴人訴請確認其為陳高成之上開法定繼
承人，不應准許等詞，為其判斷之基礎。
惟查上訴人迭稱：陳高成與黃笑於昭和十三年四月十日生下伊，
因其等擬以伊為黃家傳宗接代，須從「黃姓」，故未於戶籍登記
辦理伊係陳高成與黃笑所生，而僅辦理伊為黃笑所生，伊始得從
母姓，而名為「甲○○」，陳阿賊係伊胞兄，陳高成於伊出生前
已入贅黃家與黃笑同居，並提出記載陳阿賊係陳高成與黃笑所生
，伊之母為黃笑，父則「空白」之日據時期戶籍謄本，及陳高成
之親堂弟陳建豪、黃笑之嬸母許李燕及其子許俊次，暨鄰居蘇椿
黃所出具之證明書影本二紙為證（見一審卷五、九至一二頁，原
審卷一四頁）；參稽上開證明書二紙分別記載：「陳陳高成入贅
予黃氏笑，非婚同居，生下二子，長子陳阿賊、次子甲○○，因
當時律法無法辦理親兄弟不同姓，父與母協議放棄辦理婚姻關係
。為求各有一子傳宗接代，一子從父姓，一子從母姓」、「陳高
成於……年二月二十八日與其子甲○○自南部搭火車返回基隆，
於基隆火車站被人捉走，……耳聞甲○○之父陳高成因二二八事
件枉死」等語（見一審卷一一、九頁），凡此均與上訴人是否為
黃笑與陳高成所生，有無經生父撫育視為認領所關頗切。原審未
遑詳查究明，遽以上訴人未經陳高成認領，不具婚生子女關係為
由，而為不利上訴人之認定，自嫌速斷。又上訴人在原審聲請勘
驗伊住處以證明已故陳高成之神主牌確由伊供奉，並傳訊證人康
芼以資證明上訴人為陳高成與黃笑所生，及陳高成確於民國三十
六年間二二八事件遇害乙節（見原審卷一九頁背面、二五頁）。
原審未說明其取捨之意見，遽為上訴人不利之論斷，亦有疏略。
上訴論旨，指摘原判決不當，求予廢棄，非無理由。
據上論結，本件上訴為有理由。依民事訴訟法第四百七十七條第
一項、第四百七十八條第二項，判決如主文。
中    華    民    國  九十七  年    九    月   十八   日
                      最高法院民事第七庭
                          審判長法官  劉  福  來
                                法官  陳  國  禎
                                法官  陳  重  瑜
                                法官  吳  麗  女
                                法官  簡  清  忠
      本件正本證明與原本無異
                                      書  記  官
中    華    民    國  九十七  年    九    月  二十九  日
                                                     Ｒ


司法院資訊處製作；財團法人民間司法改革基金會備份。
